臺灣桃園地方法院民事判決　九十年度簡上字第二○九號
　　上　訴　人　　甲○○
　　被上訴人 　　 乙○○
右當事人間請求返還車輛事件，上訴人對於中華民國九十年六月十二日臺灣桃園地方
法院中壢簡易庭九十年度壢簡字第三○六號第一審判決提起上訴，本院判決如左：
    主      文
原判決除確定部分外廢棄。
右開廢棄部分被上訴人在第一審簡易之訴駁回。
第一審（除確定部分外）、第二審訴訟費用由被上訴人負擔。
    事      實
甲、上訴人方面：
一、聲明：請求判決（一）原判決不利於上訴人部分廢棄。（二）右廢棄部分被上訴
          人於第一審之訴駁回。
二、陳述：除與原判決記載相同者，茲引用之外，補稱：
          查系爭事件起因於被上訴人積欠上訴人勞、健保費計新台幣（下同）六萬
　　　　　六千零九十二元，遲未給付，嗣被上訴人於民國（下同）八十八年五月十
　　　　　一日與訴外人溫國治（即原審另一被告）舉行結婚公開儀式後，上訴人曾
　　　　　向溫國治提及被上訴人欠款情事，溫國治遂於同年十一月五日起以跟會（
　　　　　以上訴人為會首所發起之民間互助會，會員計二十八人）、標會為被上訴
　　　　　人清償前述欠款。惟溫國治自八十九年十月五日起即未繳交會款，嗣經上
　　　　　訴人多次催討，均未獲清償，遂於九十年三月十日與上訴人達成協議，由
　　　　　溫國治先將登記於被上訴人名下之車號八Ｇ－一一０八號自小客車（以下
　　　　　簡稱系爭車輛）及行車執照交予上訴人保管，嗣其於月底付款後將系爭車
　　　　　輛取回，此除由溫國治立下字據並已通知被上訴人。被上訴人確實有積欠
　　　　　上訴人健保費，惟溫國治以標會之方式為被上訴人清償該筆款項，上訴人
　　　　　與被上訴人間並無任何債權債務關係，然由於該合會是由溫國治擔任會員
　　　　　，其於八十九年十月五日起均未繳交會款，共計積欠上訴人三十三萬元，
　　　　　溫國治遂以系爭車輛擔保其與上訴人間之債權債務關係。又系爭車輛雖登
　　　　　記於被上訴人名下，然車輛貸款實際上仍由溫國治負責繳納，故溫國治表
　　　　　示以系爭車輛來擔保彼等間之債權債務關係，有權自行處分系爭車輛，且
　　　　　當時亦曾以電話通知被上訴人該等情形，被上訴人亦未表示反對，足見上
　　　　　訴人占有系爭車輛為有權占有。
三、證據：援用原審所提出之證據為證。
乙、被上訴人方面：
一、聲明：請求判決駁回上訴。
二、陳述：除與原判決記載相同者，茲引用之外，補稱：
　　　　　查車號車號八Ｇ－一一０八號自小客車為被上訴人以附條件買賣之方式購
　　　　　買，貸款亦由被上訴人繳納，且系爭車輛之前均由被上訴人自行使用。再
　　　　　查，被上訴人確曾積欠上訴人健保費六萬元，嗣後被上訴人之夫即溫國治
　　　　　以標會之方式為被上訴人償還該筆欠款，惟會是溫國治跟的，非被上訴人
　　　　　，且被上訴人自始即未同意以系爭車輛擔保溫國治與上訴人間之債權債務
　　　　　，亦不知渠等曾於九十年三月間談判並達成協議，上訴人強押溫國治奪取
　　　　　系爭車輛及行車執照，故被上訴人自得爰依民法第九百六十二條之規定請
　　　　　求返還系爭車輛之占有。
三、證據：除援用原審所提出之證據為證外，並提出繳款通知書、收款申請書、汽車
    　新領牌照登記書、動產擔保交易附條件買賣設定登記申請書、附條件買賣合約
    　書各一紙為證，並聲請訊問證人溫國治。
    理　　由
一、本件被上訴起訴主張伊於八十九年四月十五日，向訴外人福灣企業股份有限公司
    以附條件買賣方式購買車牌號碼八Ｇ─一一０八號、廠牌為福特六合、車型為Ｐ
    ＶＴ一二五－二Ａ、引擎號碼為Ｙ0000000Ａ號藍色自用小客車一部（以
    下簡稱為系爭車輛），緣訴外人溫國治與被上訴人為夫妻，被上訴人於九十年三
    月十日將其合法占有之系爭車輛出借予溫國治使用，詎於同日十五時許溫國治將
    該車輛駛至桃園縣桃園市虎頭山公園下，溫國治因遭上訴人強押而於未告知被上
    訴人、亦未經上訴人同意下，將系爭車輛交由上訴人保管，並取走系爭車輛之行
    車執照，迄今均未歸還，因被上訴人為系爭車輛之合法占有人，上訴人無正當權
    源侵奪被上訴人對於系爭車輛之占有，為此，被上訴人自得爰依民法第九百六十
    二條之規定請求上訴人及溫國治共同返還系爭車輛及行車執照（溫國治部分，被
    上訴人受敗訴判決，惟被上訴人未據上訴，而告確定）。
二、上訴人則否認有何強押取車之行為，並抗辯溫國治為被上訴人之夫，參加其招募
    之民間合會，積欠會款未繳，雙方於前揭時地談判，溫國治將系爭車輛連同行車
    執照交付予上訴人，作為雙方債權債務之擔保，並告知上訴人雖系爭車輛登記為
    被上訴人所有，然汽車貸款均為溫國治繳納，其有權處分系爭車輛等語。
三、本件被上訴人起訴主張車牌號碼八Ｇ─一一０八號、廠牌為福特六合、車型為Ｐ
    ＶＴ一二五－二Ａ，引擎號碼為Ｙ0000000Ａ號之藍色自用小客車（以下
    簡稱為系爭車輛），為被上訴人於八十九年四月十五日向訴外人福灣企業股份有
    限公司以附條件買賣方式購得，車輛貸款尚未繳納完畢，其於九十年三月十日將
    系爭車輛連同行車執照交付溫國治使用，然目前系爭車輛及執照均由上訴人占有
    中等事實，為上訴人所不爭執，並業據被上訴人提出附條件買賣契約書、汽車新
    領牌照登記書等件為證，故堪信被上訴人此部份主張為真實。
四、至被上訴人主張系爭車輛乃上訴人強押溫國治奪取系爭車輛及行車執照一節，則
    為上訴人所否認，並抗辯系爭車輛及行車執照乃溫國治交付予上訴人作為雙方債
    權債務之擔保，非上訴人強押所得等語。經查：上訴人主張溫國治積欠其會款一
    節，為被上訴人所不爭執，而溫國治到庭亦證述其確實有積欠上訴人會款，至於
    系爭車輛如何交付？溫國治則證稱「當初在與上訴人談判時，我跟他說沒有錢還
    ，我跟他說車子要先給他保管」（見本院九十年十二月五日之準備程序筆錄），
    此核與上訴人所主張相符。溫國治與被上訴人雖未為結婚登記，然二人曾舉辦公
    開儀式及二名以上證人之結婚儀式，此為溫國治及被上訴人所自認，故依據我國
    民法之規定，二人已為夫妻，關係匪淺，溫國治應無故意為虛偽陳述構陷被上訴
    人於不利之理，故應認溫國治前開證詞應可採。再被上訴人既主張上訴人強押溫
    國治侵奪系爭車輛及執照，自應對該事實負舉證責任，惟本院審究卷內證據資料
    ，被上訴人對此並無法舉證以實其說，故堪認上訴人主張系爭車輛及行車執照均
    係由溫國治交付作為雙方債權債務之擔保等情為真實，足見，上訴人取得系爭車
    輛及行照乃基於和平之方式，非強押奪取所得。
五、按占有人，其占有被侵奪者，得請求返還其占有物，占有被妨害者，得請求除去
    其妨害，占有有被妨害之虞者，得請求防止其妨害，此民法第九百六十二條定有
    明文。又所謂侵奪者，係指違反占有人之意思，以積極之不法行為將占有物之全
    部或一部移入自己之管領而言。故同理即便承租人於租賃期間屆滿後，未將租賃
    物返還者，因租賃物原係基於出租人之意思而移轉占有於承租人，其後承租人縱
    有違反占有人意思之情形，既非出於積極之侵奪而占有租賃物，出租人尚不得對
    之行使占有物返還請求權，此可參照最高法院八十三年度台上字第二三一一號判
    決。本件系爭車輛及行照是被上訴人出借予訴外人溫國治，溫國治對於系爭車輛
    具有合法之占有權限，而上訴人之占有則為訴外人溫國治基於擔保之意思交付占
    有，雖此擔保為被上訴人所不同意，惟上訴人之占有既非基於侵奪，而係本於溫
    國治之交付行為，自不合於前述條文之規定，故被上訴人爰依民法第九百六十二
    條之規定請求上訴人返還系爭車輛及行車執照，於法不合，應駁回之。原審判命
    上訴人給付系爭車輛及行車執照一張，自有未洽。上訴意旨指摘原判決不當，求
    予廢棄改判，為有理由，自應由本院予以廢棄改判，如主文第二項所示。
六、據上論結：本件上訴為有理由，依民事訴訟法第四百三十六條之一第三項、第四
    百五十條、第七十八條，判決如主文。
中　　　華　　　民　　　國　　九十一　　年　　　二　　　月　　二十七　　日
                            臺灣桃園地方法院民事第二庭
~B審判長法官　邱瑞祥
~B法　　　官　陳心婷
~B法　　　官　田玉芬
右為正本係照原本作成
中　　　華　　　民　　　國　　九十一　　年　　　三　　　月　　　一　　　日
~B法院書記官　羅文
